臺灣南投地方法院刑事判決
111年度訴字第107號
公  訴  人  臺灣南投地方檢察署檢察官 
被      告  黃桂蘭


選任辯護人  馮鉦喻律師
被      告  顧國瓏


選任辯護人  慶啓羣律師
被      告  黃德新




被      告  陳天正



上列被告因政府採購法案件，經檢察官提起公訴（110年度偵字
第5791號、111年度偵字第251號），被告等於準備程序中就被訴
事實均為有罪之陳述，經告以簡式審判之旨，並聽取當事人及辯
護人意見後，本院合議庭裁定由受命法官獨任進行簡式審判程序
，判決如下：
    主      文
黃桂蘭共同犯政府採購法第八十七條第三項之妨害投標罪，共參
罪，各處有期徒刑參月，如易科罰金，以新臺幣壹仟元折算壹日
。應執行有期徒刑柒月，如易科罰金，以新臺幣壹仟元折算壹日
。緩刑參年，並應於本判決確定之日翌日起壹年內，向公庫繳納
新臺幣貳萬元。
顧國瓏共同犯政府採購法第八十七條第三項之妨害投標罪，共參
罪，各處有期徒刑貳月，如易科罰金，以新臺幣壹仟元折算壹日
。應執行有期徒刑伍月，如易科罰金，以新臺幣壹仟元折算壹日
。緩刑貳年，並應於本判決確定之日翌日起壹年內，向公庫繳納
新臺幣壹萬元。
陳天正共同犯政府採購法第八十七條第三項之妨害投標罪，共參
罪，各處有期徒刑貳月，如易科罰金，以新臺幣壹仟元折算壹日
。應執行有期徒刑伍月，如易科罰金，以新臺幣壹仟元折算壹日
。緩刑貳年，並應於本判決確定之日翌日起壹年內，向公庫繳納
新臺幣壹萬元。
黃德新共同犯政府採購法第八十七條第三項之妨害投標罪，共貳
罪，各處有期徒刑貳月，如易科罰金，以新臺幣壹仟元折算壹日
。應執行有期徒刑參月，如易科罰金，以新臺幣壹仟元折算壹日
。緩刑貳年，並應於本判決確定之日翌日起壹年內，向公庫繳納
新臺幣壹萬元。
    事實及理由
一、犯罪事實：
  ㈠黃桂蘭係友連資訊事務機器有限公司（下稱友連公司）之代
    表人兼實際負責人，顧國瓏係重明科技事務儀器有限公司（
    下稱重明公司）代表人，惟因顧國瓏健康狀況不佳，故黃桂
    蘭亦兼任重明公司之實際負責人。陳天正係正茂科技有限公
    司（下稱正茂公司）之總經理兼實際負責人；黃德新係天祝
    有限公司（下稱天祝公司）之實際負責人。黃桂蘭、顧國瓏
    前因參加臺中市電腦同業公會活動結識陳天正、黃德新並結
    交為朋友。其等竟分別為下列犯行（友連公司、重明公司、
    正茂公司、天祝公司所涉違反政府採購法部分，另由本院判
    決）：
  ⒈黃桂蘭於民國103 年間得知國立南投高級中學（下稱南投高
    中）於103 年11月7 日公告以公開招標方式辦理第一次公開
    招標、決標方式採最低標之「國立南投高中班級設置投影設
    備器材」（下稱甲標案）之買受、定製性質採購案，惟恐甲
    標案第一次公開招標未達合格廠商數量投標而流標，為使重
    明公司能順利得標而承作上開標案，竟與顧國瓏商議後，由
    顧國瓏出面商請無投標意願之陳天正、黃德新分別出借正茂
    公司及天祝公司名義參與投標，並經陳天正、黃德新應允，
    將正茂公司、天祝公司之大、小章交付予顧國瓏，再由顧國
    瓏轉交黃桂蘭使用，由黃桂蘭負責決定各公司之投標價格，
    黃桂蘭、顧國瓏、陳天正及黃德新即共同基於以詐術虛增投
    標廠商數，使開標發生不正確結果之妨害投標犯意聯絡，由
    黃桂蘭指示不知情重明公司員工負責填寫、製作重明、正茂
    及天祝3 家公司之甲標案投標資料及辦理電子領標程序，再
    由黃桂蘭出資購買上開3 家公司投標甲標案所需押標金之郵
    政匯票，而將投標資料分別送件。南投高中於103 年11月19
    日，因上開3 家廠商提供書面報價，而誤廠商間確有競爭關
    係存在予以開標並決標，由重明公司以新臺幣（下同）89萬
    4600元得標甲標案，使開標發生不正確之結果。
　⒉黃桂蘭於104 年間得知南投高中於104 年10月13日公告以公
    開招標方式辦理第一次公開招標、決標方式採最低標之「10
    4 學年度美工、應外、電圖、電商四科設備採購案」（下稱乙
    標案）之買受、定製性質採購案，惟恐乙標案第一次公開招
    標合格廠商數量投標而流標，為使重明公司能順利得標而承
    作上開標案，竟與顧國瓏共同商請無投標意願之陳天正、黃
    德新分別出借正茂公司及天祝公司名義參與投標，並經陳天
    正、黃德新應允，黃桂蘭即使用顧國瓏前向陳天正、黃德新
    取得之正茂公司、天祝公司大小章進行作業，後續並由黃桂
    蘭負責決定各公司之投標價格。黃桂蘭、顧國瓏、陳天正及
    黃德新即共同基於以詐術虛增投標廠商數，使開標發生不正
    確結果之妨害投標犯意聯絡，由黃桂蘭指示不知情重明公司
    員工負責填寫、製作重明、正茂及天祝3 家公司之乙標案投
    標資料及辦理電子領標程序，再由黃桂蘭實際出資購買上開
    3 家公司投標乙標案所需押標金之郵政匯票，而將投標資料
    分別送件，南投高中於104 年10月26日，因上開3 家廠商提
    供書面報價，而誤廠商間確有競爭關係存在予以開標並決標
    ，由重明公司以140 萬元得標乙標案，使開標發生不正確之
    結果。
　⒊黃桂蘭於104 年間得知南投高中於104 年11月5 日公告以公
    開招標方式辦理第一次公開招標、決標方式採最低標之「國
    立南投高中高中優質化特色領航資訊設備」（下稱丙標案）之
    買受、定製性質採購案，惟恐丙標案第一次公開招標未達合
    格廠商數量投標而流標，為使友連公司能順利得標而承作上
    開標案，竟與顧國瓏共同商請無投標意願之陳天正出借正茂
    公司名義參與投標，並經陳天正應允，黃桂蘭即使用顧國瓏
    前向陳天正取得之正茂公司大小章進行作業，後續並由黃桂
    蘭負責決定正茂公司之投標價格。黃桂蘭、顧國瓏、陳天正
    即共同基於以詐術虛增投標廠商數，使開標發生不正確結果
    之妨害投標犯意聯絡，由黃桂蘭指示不知情友連公司員工負
    責填寫、製作友連、正茂2 家公司之丙標案投標資料及辦理
    電子領標程序，再由黃桂蘭實際出資購買上開2 家公司投標
    丙標案所需押標金之郵政匯票，而將投標資料分別送件，南
    投高中於104 年11月12日，因上開2 家廠商提供書面報價，
    而誤認廠商間確有競爭關係存在，經審核招標文件符合規定
    後，由首長同意當場改為限制性招標，並由友連公司以33萬
    4900元得標丙標案，使開標發生不正確之結果。
  ㈡案經法務部調查局苗栗縣調查站移送臺灣南投地方法院檢察
    署檢察官偵查起訴。
二、證據名稱：
　㈠被告黃桂蘭、顧國瓏、陳天正及黃德新於本院準備程序與審
    理中之自白。　　
  ㈡證人顧致毓、李志成於警詢中之證述。
  ㈢重明公司、友連公司、正茂公司及天祝公司之電子憑據資料
    、天茂公司投標乙標案之退押標金收據，甲、乙、丙標案之
    所有廠商電子領標紀錄、調查局文書暨指紋鑑驗實驗室107 
    年4 月9 日調科貳字第10723202600號鑑定書、甲、乙標案
    之公開招標公告、丙標案之公開取得報價或企劃書公告、決
    標公告、開標紀錄、更正決標公告紀錄資料。
三、論罪科刑：
  ㈠核被告黃桂蘭、顧國瓏、陳天正及黃德新於犯罪事實⒈、⒉所
    為，均係犯政府採購法第87條第3 項之妨害投標罪；被告黃
    桂蘭、顧國瓏、陳天正於犯罪事實⒊所為，均係犯政府採購
    法第87條第3 項之妨害投標罪。
  ㈡被告黃桂蘭、顧國瓏、陳天正及黃德新就犯罪事實⒈、⒉犯行
    ，有犯意聯絡及行為分擔，應論以共同正犯；被告黃桂蘭、
    顧國瓏、陳天正就犯罪事實⒊犯行，亦有犯意聯絡及行為分
    擔，應論以共同正犯。被告黃桂蘭、顧國瓏、陳天正就犯罪
    事實⒈至⒊，共3 次犯行；被告黃德新就犯罪事實⒈至⒉，共2 
    次犯行，係出於各別犯意所為，應予分論併罰。
  ㈢爰審酌被告黃桂蘭、顧國瓏、陳天正及黃德新均漠視政府採
    購法制度目的在於建立公平、公開之政府採購程序，以提升
    採購效率與功能，確保採購品質，使政府採購程序回歸市場
    競爭機制，為求獲利，而以詐術妨害投標之方式，製造形式
    上符合法定投標廠商數之假象，架空政府採購法所期待建立
    之競標制度，有害公共利益，應予非難，然考量被告4 人始
    終坦承犯行，犯後態度尚可，且參酌各被告實際擔任主、陪
    標地位，復兼衡被告黃桂蘭二專畢業之智識程度，現為友連
    公司負責人，收入不穩定，已婚，與先生、婆婆、子孫同住
    ；被告顧國瓏二專畢業之智識程度，目前因病無法工作，與
    太太、母親、子孫同住；被告黃德新大學畢業之智識程度，
    目前已退休，僅靠退休金度日，獨居且罹患失智症；被告陳
    天正二專畢業之智識程度，現為正茂公司實際負責人，經濟
    狀況勉持，與太太同住等一切情狀，分別量處如主文所示之
    刑，並定其應執行之刑且各諭知易科罰金之折算標準。
  ㈣被告4 人均未曾因故意犯罪受有期徒刑以上刑之宣告，有臺
    灣高等法院被告前案紀錄表可參，被告等因一時失慮，致罹
    刑章，經此偵審程序及刑之宣告，當知所警惕而無再犯之虞
    ，本院因認上開所宣告之刑以暫不執行為適當，依刑法第74
    條第1 項第1 款之規定，各宣告如主文所示之緩刑，以啟自
    新。又為促使被告4 人重視法律規範秩序，理解公平、公開
    採購程序乃國家建設發展之基石，並填補妨害投標犯行對於
    法秩序造成之破壞，併依刑法第74條第2 項第4 款規定，分
    別諭知被告4 人應於本判決確定之日翌日起1 年內，向公庫
    分別支付如主文所示之金額。
  ㈤沒收部分，被告陳天正及黃德新雖出借公司名義與被告黃桂
    蘭、顧國瓏使用，惟此部分均係基於朋友情誼，並無收取任
    何對價等情，業經被告黃桂蘭等供述明確，此部分自無從沒
    收。至被告黃桂蘭以重明公司、友連公司名義得標之採購案
    之報酬，係其履行採購案契約完成後之契約所得，並非得標
    即可當然獲得，尚難認係犯罪所得，無從予以宣告沒收。
四、依刑事訴訟法第273條之1、第310條之2、第454條，判決如
    主文。
五、如不服本件判決，得自收受送達之日起20日內，向本院提起
    上訴狀（須附繕本）。　　
本案經檢察官黃慧倫提起公訴，經檢察官劉景仁到庭執行職務。
中　　華　　民　　國　　111 　年　　9 　　月　　12　　日
                          臺灣南投地方法院刑事第五庭   
            　　　　　　　　　法　官　羅子俞
以上正本證明與原本無異。 
如不服本判決應於判決送達後20日內向本院提出上訴狀，（均須
按他造當事人之數附繕本）「切勿逕送上級法院」。
                              書記官  林佩儒
中　　華　　民　　國　　111 　年　　9 　　月　　13　　日
附錄本判決論罪科刑法條：
政府採購法第87條
（強迫投標廠商違反本意之處罰）
意圖使廠商不為投標、違反其本意投標，或使得標廠商放棄得標
、得標後轉包或分包，而施強暴、脅迫、藥劑或催眠術者，處1
年以上7年以下有期徒刑，得併科新臺幣3百萬元以下罰金。
犯前項之罪，因而致人於死者，處無期徒刑或7年以上有期徒刑
；致重傷者，處3年以上10年以下有期徒刑，各得併科新臺幣3百
萬元以下罰金。
以詐術或其他非法之方法，使廠商無法投標或開標發生不正確結
果者，處5年以下有期徒刑，得併科新臺幣1百萬元以下罰金。
意圖影響決標價格或獲取不當利益，而以契約、協議或其他方式
之合意，使廠商不為投標或不為價格之競爭者，處6月以上5年以
下有期徒刑，得併科新臺幣1百萬元以下罰金。
意圖影響採購結果或獲取不當利益，而借用他人名義或證件投標
者，處3年以下有期徒刑，得併科新臺幣1百萬元以下罰金。
容許他人借用本人名義或證件參加投標者，亦同。
第1項、第3項及第4項之未遂犯罰之。